臺灣彰化地方法院民事判決　　　　　　 94年度重家訴字第1號
原　　　告　乙○○
被　　　告　丁○○
被告兼上一
訴訟代理人　戊○○
被　　　告　丙○○
被　　　告　甲○○
上列當事人間清償債務事件，本院於民國九十四年七月十二日言
詞辯論終結，判決如下：
    主    文
原告之訴駁回。
訴訟費用由原告負擔。
    事    實
甲、原告方面：
  一、聲明：被告每人應給付原告新台幣（下同）176萬3千元。
  二、陳述：
    (一)兩造係兄弟關係，原告為長子，於民國44年8月起，至民
      國59年7月間，原告任職國小教師期間，所領薪津均應家
      父林錦泉之要求，全數交家父運用，家父當年允日後處理
      財產時給予補償，其意即以種類、品質、數量相同之物返
      還，法律關係屬民法第602條規定之消費寄託契約。家父
      於民國92年5月24日逝世，同年11月24日各繼承人辦妥繼
      承登記，家父承諾之條件成就，原告自得向其他繼承人即
      被告等請求；又原告之妻陳彩霜自民國51年12月間起迄62
      年5月，為家事操勞，並時常下田工作，未得分文薪給，
      一併請求。家父不識字，若要求立據，有違孝道，而原告
      給付家父之事實，為被告所周知，依民事訴訟法第277條
      但書規定，可排除舉證責任。此從家父於民國89年5月24
      日至7月11日住院看護12萬，為被告戊○○領受（向兄弟
      收取每人2萬4千元，按當時看護每日只需二千元；戊○○
      竟以二千五百元計算收費），家父出院後，兄弟五人租屋
      供父親及被告甲○○同住，每月五萬元，後房屋為甲○○
      所買，但是房租照收；家母於92年10月3日逝世，遺留現
      金由被告甲○○保管，於92年11月2日支出6萬元給被告戊○○，為先前家母生前製作義齒之價金，兩項均無收據，
      可資證明我家庭成員間金錢往來，例無收據。原告之請求
      ，較被告戊○○、甲○○所為更具正當性。
    (二)依民法第1153條規定，繼承人對被繼承人之債務負連帶責
      任，繼承人相互間對於被繼承人之債務，除另有約定外，
      按其應繼分比例負擔之，被告等應給付金額計算式如下：
      因事隔數十年，物價波動，貨幣貶值，民國45年原告薪俸
      為190元、民國58年薪俸為370元，若以當時金額計算，顯
      不合理，值故應比照現任國小初任教師每月42690元，扣
      除個人生活費，以每月3萬5千元計算，含年終獎金則每年
      為13個月，共計15年計算，故林錦泉應償還682萬5千元。
      另原告妻陳彩霜每日操勞、時常下田，未得分文薪給，今
      以現行勞工最低工資每月15840元計算，自民國51年12月
      起迄62年5月止，計126個月，應給付金額為199萬元。兩
      項金額合計先父應給付原告881萬5千元，由先父之繼承人
      即兩造兄弟五人分擔，被告每人即應付原告176萬3千元。
      原告曾於民國92年11月3日以郵局存證信函請求被告等清
      償未果，故提起本件訴訟。原告之子女分別於民國53、54
      、56年出生，當時原告領有眷補助及實物配給，是原告扶
      養父母，非依賴父母，原告於民國62年間遷出大家庭，子
      女非依附在父母生活圈內。
    (三)家父在原告任教職之民國44年前，未曾購買不動產，民國
      44年至59年間，原告將收入所得全數交予家父運用，除改
      善家人生活品質外，並於民國49年6月購得現為埤頭鄉永
      豐九二八地號土地0.1481公頃，並在上建屋；民國53年1
      月購買埤頭鄉○○段十三甲小段五０之一地號土地、面積
      0.44625公頃；於民國53年12月購地面積0.35939公頃。民
      國49年購地建屋時，被告甲○○僅十歲、戊○○為十五歲
      ，能有何貢獻？民國53年購地時，被告甲○○仍在學，其
      餘被告外出自行營利。家父曾經說：他們都沒有拿錢回來
      ！前開不動產，可謂家父母與原告夫妻辛勞努力的成果。
  三、證據：提出林錦泉住院明細表、存摺節本、存證信函、土
      地登記簿謄本、戶口名簿本、彰化縣政府通知、現行中小
      學教師薪資表等（以上皆影本）為證。
乙、被告方面：
  一、聲明：均駁回原告之訴。
　二、陳述：
    (一)被告戊○○、丁○○部分：
    　我父親並沒有欠原告錢，也沒有說要給他任何補償。他以
      之前的薪資，竟用現在的標準來計算，是不合理的。我學
      歷較低，從小到大都在家幫農，也會替村庄的人務農，所
      賺工資均交由家父運用，這怎麼去算呢？家父母在世時，
      未曾聽聞曾允若對原告為補償，否則，家父在世時，對其
      名下土地分割時，原告何以未曾提議？待家父仙逝，死無
      對證之時，被告方提出。原告稱將當年薪津全交由家父運
      用一事，被告等與父母同住期間，未曾聽聞，原告應負完
      全之舉證責任。本件既無買賣、借貸或其他憑據，原告之
      請求，於法無據。原告聲稱若要求家父立據，有違孝道云
      云，更是違心之論，否則，豈有為人子者，向父母討債之
      理？原告可曾念及父母辛苦養育其長大成人之功勞？可曾
      念及家母照顧原告之四名子女，使其無後顧之憂？原告之
      妻而反倒請求操勞家事之費用？本件應係原告汲汲營營於
      先父遺產，讓人痛心疾首。
　　(二)被告丙○○部分：
    　原告民國45年師範畢業後，薪資才560元，且還當兵三年
      ，這短短幾年期間是不可能買這麼多土地和房屋的，這些
      土地都是大家種田幫我父親賺的錢，我們有時到外縣市務
      農賺工資，且家父買的土地，因當時是三七五租約，可說
      親屬間半買半送的，且當時家父母十分簡儉，參加合會及
      累積一定金錢，用來買地。我初農畢業後，就在家幫忙父
      親務農，當時雖務農，但怎麼說收入也不會比原告少。我
      父親過世前，並沒有特別說要給原告什麼。我父親在世前
      ，只要回來我這邊，或是從原告那裡回來時，都會哭擔心
      受原告虐待，原告會指責、罵他。
　　(三)被告甲○○：
    　我父親人都死了，被告無憑無據卻說我父親欠他錢，被告
      並沒有將全部薪津交由家父運用。遺產中有一筆田地也是
      我們五兄弟平分；我父親在世時，並沒有跟我們提到說要
      特別彌補原告什麼。原告與父親同住十幾年，父親還幫忙
      他照顧家裡、孩子。父親病危住院，原告從未探視，都是
      我和老四長期看護，直到父親住進加護病房時，原告一到
      場，竟對我們提出要如何分配這些地。
    理    由
一、本件原告主張兩造係兄弟關係，原告為長子，於民國44年8
    月起，至民國59年7月間，原告任職國小教師期間，所領薪
    津均應家父林錦泉之要求，全數交家父運用，家父當年允日
    後處理財產時給予補償，其意即以種類、品質、數量相同之
    物返還，原告與林錦泉間存有消費寄託法律關係。又事隔數
    十年，物價波動，貨幣貶值，民國45年原告薪俸為190元、
    民國58年薪俸為370元，若以當時金額計算，顯不合理，是
    故應比照現任國小初任教師每月42690元，扣除個人生活費
    ，以每月3萬5千元計算，含年終獎金每年以13個月計，共15
    年，應償還682萬5千元。另原告妻陳彩霜每日操勞、時常下
    田，未得分文薪給，今以現行勞工最低工資每月15840元計
    算，自民國51年12月起迄62年5月止，計126個月，應給付金
    額為199萬元。先父應給付原告兩項金額合計881萬5千元，
    由先父繼承人即兩造兄弟五人分擔，被告每人即應付原告
    176萬3千元等情。
二、按當事人主張有利於己之事實者，就其事實有舉證責任，民
    事訴訟法第277條定有明文。本件被告等均否認原告於上開
    民國44年8月起迄59年7月間，任職教師期間，將全部薪津交
    由兩造之父運用，原告就此有利於己之事實，主張係消費寄
    託法律關係，應負舉證責任，原告主張之事實，所提出之證
    據，僅能證明伊當時任職國小教師，民國59年月薪津約370
    元。又原告固稱與其父林錦泉生前有民法消費寄託法律關係
    。惟按直系血親相互間；夫妻之一方，與他方之父母同居者
    ，其互相間；兄弟姐妹相互間互負扶養義務，民法第1114條
    定有明文。子女將所賺金錢交予父母使用，除別有目的，依
    社會一般常情而言，當是盡孝道，或支付家庭開銷。原告主
    張之當時，被告丁○○、丙○○亦屬青少年或已成年，依當
    時農村社會，自當有幫忙家中務農或賺錢之能力，原告稱於
    民國49、53年間所購買土地之資金，係自其薪資交付家父之
    效益，尚嫌無據。又原告稱林錦泉生前答應予「補償」，若
    係屬實，何以原告自承林錦泉於民國71年間賣掉一筆土地，
    得款150萬元左右，林錦泉未予「補償」予原告，原告亦未
    向林錦泉求償，且林錦泉或兩造之母林李品，均未立遺囑說
    明，堪信原告之主張，尚無積極證據足以證明。至原告所述
    其妻陳彩霜每日操勞之請求，未據其提出法律上請求權依據
    ，且無事實足證有此請求權，又夫妻之法律上人格各異，原
    告亦不能將陳彩霜之請求轉入自己之請求，此部分其所訴之
    事實，亦無理由，本件原告請求，於法無據，應予駁回。
三、因本案事證已臻明確，兩造其餘主張陳述及所提之證據，與
    本件法律關係無涉，均毋庸再予審酌，附此敘明。
四、據上論結，原告之訴為無理由，依民事訴訟法78條判決如主
    文。
中　　華　　民　　國　　94　　年　　7　　月　　 26　　日
                  家事法庭      法　官　王鏡明
以上正本係照原本作成
如對本判決上訴應於送達後10日內向本院提出上訴狀。
中　　華　　民　　國　　94　　年　　7 　　月　　26　　日
                            　　書記官　楊美芳
